【裁判字號】    95,訴,1244
【裁判日期】    951228
【裁判案由】    違反毒品危害防制條例
【裁判全文】
臺灣臺南地方法院刑事判決
公  訴  人  臺灣臺南地方法院檢察署檢察官
被      告  乙○○
上列被告因違反毒品危害防制條例案件，經檢察官提起公訴（九
十五年度毒偵字第一七七七號）、聲請併案審理（九十五年度毒
偵字第二０六三號）暨當庭擴張犯罪事實，被告於準備程序就犯
罪事實全部為有罪之陳述，本院合議庭裁定本案由受命法官獨任
行簡式審判程序，判決如下：
    主  文
乙○○施用第一級毒品，累犯，處有期徒刑壹年，扣案之含第一
級毒品海洛因殘渣之斜口吸管壹支沒收銷燬；又扣案之注射針筒
貳支、橡皮筋貳條均沒收。
    事  實
一、乙○○前於民國（下同）八十二年間，因違反肅清煙毒條例
    案件，經本院以八十二年度訴字第四二三號判決判處有期徒
    刑三年六月確定，於八十四年八月二十八日因假釋出監並付
    保護管束，於保護管束期間即八十五年間，又因違反肅清煙
    毒條例案件，經臺灣高等法院臺南分院以八十五年度上訴字
    第一三四一號判決判處有期徒刑三年八月確定，並撤銷前開
    假釋接續執行殘刑，甫於九十四年十月六日因縮短刑期執行
    完畢。
二、其曾於九十年間，因違反毒品危害防制條例案件，經本院以
    九十年度毒聲字第二０一三號裁定令入戒治處所施以強制戒
    治，後經本院以九十一年度毒聲字第一０五七號裁定停止戒
    治處分，而於九十一年七月三十日釋放出所，指揮書執行完
    畢日期為九十一年九月十九日，以強制戒治執行完畢論。
三、詎猶不知戒除毒癮，於上開強制戒治執行完畢釋放後五年內
    ，明知海洛因係毒品危害防制條例第二條第二項第一款所明
    定之第一級毒品，不得持有及施用，竟基於反覆施用第一級
    毒品海洛因之犯意，自九十五年二、三月間某日起至同年十
    一月五日採尿時回溯二十六小時內某時許止，在臺南市○區
    ○○街一一四巷三號之居所等處，以注射方式施用第一級毒
    品海洛因多次。
四、嗣於九十五年七月十二日，為警持本院核發之搜索票，至前
    開居所執行搜索時，當場扣得含有第一級毒品海洛因殘渣之
    斜口吸管一支、注射針筒一支及橡皮筋二條，另經其同意採
    集尿液送驗結果呈嗎啡陽性反應；又於同年八月十一日晚間
    ，在臺南市○○街一一四巷內，因形跡可疑為警盤查，自其
    身上起出注射針筒一支，並經其同意採集尿液送驗結果亦呈
    嗎啡陽性反應；另於同年十一月五日為警盤查，並經其同意
    採集尿液檢驗結果仍呈嗎啡陽性反應而查獲上情。
五、案經臺南市警察局移送臺灣臺南地方法院檢察署檢察官偵查
    起訴，暨經臺南市警察局第五分局報告臺灣臺南地方法院檢
    察署檢察官偵查後聲請併案審理。
    理  由
一、本件被告乙○○所犯為死刑、無期徒刑、最輕本刑為三年以
    上有期徒刑以外之罪，亦非屬高等法院管轄之第一審案件，
    其於準備程序進行中，先就被訴事實為有罪之陳述，經法官
    告知簡式審判程序之旨，並聽取檢察官之意見後，依刑事訴
    訟法第二百七十三條之一第一項、第二百七十三條之二等規
    定，裁定由受命法官獨任進行簡式審判程序，且不受同法關
    於證據能力認定及調查方式之限制，合先敘明。
二、上開事實，有下列事證可資證明：
  (一)被告乙○○於警偵訊及本院審理時對前開犯罪事實均坦承不
    諱。
  (二)又查，被告先後於九十五年七月十二日、八月十一日、十一
    月五日，為警查獲時，經其同意採集尿液送驗，先以酵素免
    疫分析法（EIA）進行篩檢，再以氣相層析質譜儀（GC/MS）
    確認結果，均呈嗎啡陽性反應，此有臺南市警察局少年隊偵
    辦乙○○涉嫌毒品危害防制條例案送驗尿液及年籍對照表、
    臺南市警察局第五分局應受尿液採驗人尿液檢體採集送驗紀
    錄表、臺南市警察局第三分局偵辦乙○○涉嫌毒品危害防制
    條例案送驗尿液及年籍對照表、長榮大學分別於九十五年七
    月二十日、九月一日、十一月十七日出具之確認報告各一份
    在卷可稽。按海洛因係由嗎啡經化學合成而製得，經注射進
    入人體後，因代謝而分解又生成嗎啡，因此施打海洛因後，
    由尿液檢驗結果仍為嗎啡反應，核屬科學上正常合理現象，
    併此敘明。
  (三)復查被告於九十五年七月十二日、同年八月十一日為警查獲
    時，先後共計扣得注射針筒二支、橡皮筋二條及斜口吸管一
    支，另將前開斜口吸管一支囑託法務部調查局鑑驗，經以化
    學呈色法及氣相層析質譜儀分析法鑑定結果確實含有第一級
    第六項毒品海洛因成分，此有法務部調查局九十五年九月八
    日調科壹字第０九五００四一八七七０號鑑定書一紙在卷可
    按。此外，尚有臺南市警察局少年隊扣押物品目錄表、臺南
    市警察局第五分局開元所扣押書各一份及照片四幀在卷可佐
    。綜上各情相互勾稽，足證被告確有施用第一級毒品海洛因
    之事實，因此，被告前開自白核與事實相符，本件事證至臻
    明確，被告犯行洵堪認定。
三、論罪科刑
  (一)按觀察、勒戒或強制戒治執行完畢後，五年以內再犯毒品危
    害防制條例第十條之罪者，檢察官應依法追訴，同條例第二
    十三條第二項定有明文。查被告乙○○前於九十年間，因違
    反毒品危害防制條例案件，經本院以九十年度毒聲字第二０
    一三號裁定令入戒治處所施以強制戒治，後經本院以九十一
    年度毒聲字第一０五七號裁定停止戒治處分，而於九十一年
    七月三十日釋放出所，指揮書執行完畢日期為九十一年九月
    十九日，以強制戒治執行完畢論等情，有臺灣高等法院被告
    前案紀錄表及臺灣臺南地方法院檢察署刑案資料查註紀錄表
    各一件在卷可憑。其於強制戒治執行完畢釋放後五年內再犯
    本件施用第一級毒品海洛因之罪，揆之上述規定，即應依法
    追訴、審理。
  (二)次按海洛因係毒品危害防制條例第二條第二項第一款所明定
    之第一級毒品，禁止非法持有及施用，是以，核被告前開所
    為，係犯毒品危害防制條例第十條第一項之施用第一級毒品
    罪。其持有第一級毒品海洛因之低度行為，為進而施用之高
    度行為所吸收，不另論罪。
  (三)又查，被告前後多次施用第一級毒品海洛因之犯行，仍應論
    以集合犯之包括上一罪，其理由如下：
  1.查毒品危害防制條例第二條第二項所稱之毒品，乃指具有成
    癮性、濫用性及對社會危害性之麻醉藥品與其製品及影響精
    神物質與其製品，換言之，施用該等毒品而違反同條例第十
    條之犯罪行為人，其本質上即具有成癮性、反覆性施用毒品
    之病態性犯罪行為人。又參以被告前於八十二年間，因違反
    肅清煙毒條例案件，經本院以八十二年度訴字第四二三號判
    決判處有期徒刑三年六月確定；又於八十五年間，因違反肅
    清煙毒條例案件，經臺灣高等法院臺南分院以八十五年度上
    訴字第一三四一號判決判處有期徒刑三年八月確定；再於九
    十年間違反毒品危害防制條例案件，經本院以九十年度毒聲
    字第一七七四號裁定觀察、勒戒後，因認有繼續施用毒品之
    傾向，復經本院以九十年度毒聲字第二０一三號裁定令入戒
    治處所施以強制戒治等多次施用毒品之前科，此有前開臺灣
    高等法院被告前案紀錄表在卷可佐，另參以被告於九十五年
    七月十二日、八月十一日、十一月五日先後三次為警查獲施
    用第一級毒品海洛因之犯行，足徵其對於施用毒品之主觀意
    志薄弱，復於本院審理時自承幾乎每二日即需施用第一級毒
    品海洛因之習慣，顯見被告確有依賴毒品之成癮性而有反覆
    施用第一級毒品之習慣。
  2.次查，被告行為後，修正施行後之刑法固已刪除連續犯之規
    定，然考之修正理由係因按連續犯在本質上究為一罪或數罪
    ，學說上迭有爭議，一般均認為連續犯在本質上應屬數罪，
    僅係基於訴訟經濟或責任吸收原則之考量，而承認連續犯之
    概念論以一罪，然實務上之見解對於本條「同一罪名」之認
    定過寬，對繼續犯同一罪名之罪者，均適用連續犯之規定論
    處，不無鼓勵犯罪之嫌，亦使國家刑罰權之行使發生不合理
    之現象。因此，基於連續犯原為數罪之本質及刑罰公平原則
    之考量，其修正既難以週延，爰刪除本條有關連續犯之規定
    ，至連續犯之規定廢除後，對於部分習慣犯，例如竊盜、吸
    毒等犯罪，是否會因適用數罪併罰而使刑罰過重產生不合理
    之現象一節，在實務運用上應可參考德、日等國之經驗，委
    由學界及實務以補充解釋之方式，發展接續犯之概念，對於
    合乎「接續犯」或「包括的一罪」之情形，認為構成單一之
    犯罪，以限縮數罪併罰之範圍，用以解決上述問題。換言之
    ，倚賴毒品成癮而反覆施用毒品之犯罪行為，雖屬數犯罪行
    為，但因其犯罪之特性，可否評價為包括之一罪，並非不能
    深究討論之。
  3.復查，刑事法若干犯罪行為態樣，本質上原具有反覆、延續
    實行之特徵，立法時既予特別歸類，定為犯罪構成要件之行
    為要素，則行為人基於概括之犯意，在密切接近之一定時、
    地反覆實行之複次行為，倘依社會通念，於客觀上認為符合
    一個反覆、延續性之行為觀念者，於刑法評價上，即應僅成
    立一罪。學理上所稱「集合犯」係指職業性、營業性或收集
    性等具有重複特質之犯罪均屬之，例如經營、從事業務、收
    集、販賣、製造、散布等行為概念，此有最高法院九十五年
    度臺上字第一０七九號判決意旨可資參照，由此可知「集合
    犯」之概念並非我國刑事法所不採者。
  4.另參諸學界邇來對於刑法修正廢除連續犯之規定後所提出之
    看法，有認為「集合犯」是指立法者在系爭構成要件所描述
    、所預設之該當行為，本身就具有不斷反覆實施之特性，所
    以反覆實施行為被總括地當成或擬制為一個構成要件行為。
    基於吸毒成癮之道理，施用毒品雖然一次施用就已經足以該
    當系爭構成要件，但接連反覆數次施用毒品者，應僅評價為
    一個施用毒品行為，且依施用毒品具有成癮之特性，反覆成
    習之施用行為才是構成要件違反之典型與常態，單一次之施
    毒行為毋寧說是例外，其性質上應列入構成要件行為單數之
    「集合犯」（參照林鈺雄著「跨連新舊法之施用毒品行為－
    兼論行為單數與集合犯、接續犯概念之比較」一文，刊載於
    臺灣本土法學雜誌九十五年七月第八四期第一四八頁）。有
    從「法的行為單數」即「構成要件行為單數」之概念來探討
    ，從刑法分則構成要件之規定，就法律概念，將數個自然意
    思、活動，融合為一法律上概念之行為，是為一個法律、社
    會評價之單位而成為一個法的行為單數，其種類如：複行為
    犯、集合犯、繼續犯，其中施用毒品罪即為集合犯之一例（
    參照張麗卿所著「刑法修正與案件同一性－兼論最高法院九
    十年度臺非字第一六八號判決」一文，刊載於月旦法學雜誌
    九十五年七月第一三四期第二二二頁）。有認為「集合犯」
    係分則立法時法律概念之創設，使該等行為必然可以包括複
    數之行為。依德國學說上之見解，係指諸如常業犯或習慣犯
    之多數行為，其各別行為本足以獨立成罪，但基於立法上刑
    事政策之考量，將其視為法律上之行為單一。而集合犯之複
    數行為，是建立在主觀要素之基礎上，即數個行為經由「反
    覆實施之意圖」，連結成法律上之一行為。則將施用毒品之
    行為視為集合犯，似未嘗不可（參照高金桂所著「接續犯與
    連續犯之再探討」一文，刊載於「刑事法之基礎與界限－洪
    福增教授紀念專輯」第五二０、五二一頁，九十二年四月）
    。綜上，可見多數學說見解，亦認施用毒品因具有成癮之特
    性，而將反覆施用毒品行為歸類為「集合犯」，乃學說上「
    構成要件行為單數」態樣之一種，應論以包括一罪予以評價
    ，而非單就個別施用毒品行為論以數罪併合處罰之。
  5.再者，衡之施用毒品之犯罪行為，雖素有反覆性、持續性之
    特徵，然其與數行為於同時同地或密切接近之時地實施，侵
    害同一法益之「接續犯」概念仍有不同，係因接續犯之各行
    為獨立性極為薄弱，依一般社會健全觀念，在時間差距上，
    難以強行分開，故在刑法評價上，視為數個舉動接續施行而
    論以包括一罪（最高法院九十三年度臺上字第六六九七號判
    決要旨參照），因此，施用毒品之犯罪時間、地點，並無因
    密集接近而難以獨立切割之特徵，故無法論以接續犯。
  6.承上說明，毒品危害防制條例第二條第二項所規範之毒品既
    因具有高度之成癮性及濫用性，施用毒品之行為本身，顯然
    具有反覆性及持續性之特徵，如將「反覆多次施用毒品行為
    」評價為數罪，顯與刑罰過度評價禁止原則相悖，並有違憲
    法所揭櫫之比例原則，是以，本院參酌被告有施用毒品之習
    慣以及施用毒品之犯罪特性，認被告二次施用第一級毒品海
    洛因之犯行，應予評價為「集合犯」之包括一罪。
  7.至被告自九十五年二、三月間某日至同年十一月五日採尿時
    回溯二十六小時內某時許止，多次施用第一級毒品海洛因之
    犯罪時間，跨越刑法修正施行前後，然因被告多次反覆施用
    第一級毒品之犯行，應評價為「集合犯」之包括一罪，是以
    ，應以集合犯之最後行為，如於法律變更後始完成者，因其
    性質為實質上一罪，自應一體適用修正施行後刑法之規定論
    罪科刑，而無行為後法律變更可言，即不發生新舊法比較適
    用之問題（最高法院九十二年度臺上字第六七六六號判決要
    旨參照）。否則如將刑法修正施行前後所各為之施用毒品犯
    行，分別論以連續犯與集合犯，復將此修正施行前後施用毒
    品之行為，再論以數罪併罰，無疑就基於同一犯意之施用毒
    品犯行，僅因刑法修正施行，而異其論罪理論之適用，不無
    矛盾之處，且數罪併罰之結果，亦顯然不利於被告，附此敘
    明。
  (四)再查，被告於九十五年二、三月起至同年六月中旬某日止、
    七月十二日下午二時採尿時回溯二十六小時內某時起起至十
    一月五日採尿時回溯二十六小時之某時許止之施用第一級毒
    品海洛因之犯行，雖未據起訴書所論列，然此部分之事實，
    業經檢察官移請本院併案審理，並經蒞庭檢察官當庭擴張犯
    罪事實，復經被告於本院審理時自白明確，且有前開尿液確
    認報告在卷可佐，另核與檢察官於起訴書已敘明之部分有集
    合犯包括一罪之實質上一罪之關係，為起訴效力所及，本院
    自當一併審究，附此敘明。
  (五)另查，被告乙○○有犯罪事實欄所載之前科一節，亦有前開
    臺灣臺南地方法院檢察署刑案資料查註紀錄表及臺灣高等法
    院被告前案紀錄表在卷可按，依前開說明，其受有期徒刑執
    行完畢後五年內故意再犯本件有期徒刑以上之罪，為累犯，
    應依刑法第四十七條第一項之規定應加重其刑。
  (六)爰審酌被告前曾因施用毒品經送強制戒治執行完畢釋放後，
    猶不思戒絕革除惡習，顯未因前強制戒治之治療處分，而記
    取教訓，已屬不該，第念被告施用毒品之犯行，在性質上乃
    屬自我戕害身心健康之行為，暨其犯罪手段、次數、時間密
    集性、所生危害、犯後坦承犯行態度尚佳等一切情狀，爰量
    處如主文所示之刑，以資懲戒。
四、沒收部分
  (一)末按查獲之第一級毒品，不問屬於犯人與否，均沒收銷燬之
    ，毒品危害防制條例第十八條第一項前段定有明文。查前開
    扣案之含海洛因殘渣之斜口吸管一支，囑託法務部調查局鑑
    驗，經以化學呈色法及氣相層析質譜儀分析法鑑定結果，認
    確實含有第一級第六項毒品海洛因成分，此有前開法務部調
    查局九十五年九月八日調科壹字第０九五００四一八七七０
    號鑑定書一紙在卷可憑。是以，應依毒品危害防制條例第十
    八條第一項前段之規定，沒收銷燬之。
  (二)末查扣案之注射針筒二支、橡皮筋二條，均係被告所有供本
    件犯罪用之物品，業經被告供明在卷，依從刑從屬主刑之原
    則，應依刑法第三十八條第一項第二款之規定宣告沒收之。
據上論斷，應依刑事訴訟法第二百七十三條之一第一項、第二百
九十九條第一項前段，毒品危害防制條例第十條第一項、第十八
條第一項前段，刑法第十一條前段、第四十七條第一項、第三十
八條第一項第二款，判決如主文。
本案經檢察官甲○到庭執行職務。
中    華    民    國    95    年    12    月    28    日
                  刑事第四庭   法  官  黃欣怡
以上正本證明與原本無異
如不服本判決應於送達十日內向本院提出上訴
                               書記官  陳怡吟
中    華    民    國    95    年    12    月    28    日
附錄本案論罪科刑條文：
毒品危害防制條例第10條
施用第一級毒品者，處 6 月以上 5 年以下有期徒刑。
施用第一級毒品者，處 3 年以下有期徒刑。


司法院資訊處製作；財團法人民間司法改革基金會備份。
